ACORDAO-COMPLETO-2391356

ACÓRDÃO 142/2020 ATA 2/2020 - PLENÁRIO

VISTO, relatado e discutido este recurso de revisão interposto por Wagner Pereira Novaes, ex-Prefeito Municipal de Itiruçu/BA, contra o Acórdão 7494/2015-TCU-Segunda Câmara, por meio do qual este Tribunal julgou irregulares as contas do recorrente em sede de tomada de contas especial instaurada em razão da não execução do objeto pactuado por meio do Contrato de Repasse 139.780-66/2002, cujo objeto consistia na execução da primeira etapa da construção de um parque agropecuário na municipalidade;
ACORDAM os Ministros do Tribunal de Contas da União, reunidos em Sessão do Plenário, diante das razões expostas pelo Relator, em:
9.1. com fundamento nos arts. 32, inciso III, e 35, inciso III, da Lei 8.443/1992, conhecer e negar provimento ao presente recurso de revisão;
9.2. retificar, por inexatidão material, a data de referência das parcelas de débito de R$ 4.000,00 (24/12/2003) e R$ 52.120,00 (24/12/2004) contidas no item 9.2 do Acórdão 7494/2015-TCU-Segunda Câmara, retificado pelos Acórdãos 4.939/2016 e 10.659/2018-TCU-Segunda Câmara, para que ambas passem a constar como 27/12/2004;
9.3. dar ciência deste acordão aos responsáveis e à Procuradoria da República na Bahia.

Recurso de revisão interposto contra acórdão que julgou irregulares as contas do recorrente e imputou-lhe débito e multa em razão de irregularidades na gestão de recursos transferidos por meio de contrato de repasse que tinha por objeto a execução da 1ª etapa da construção de um parque agropecuário.

Município de Itiruçu - BA.

3. Responsáveis/Recorrentes:
3.2. Responsáveis: Antonio Agostinho dos Santos (XXX.747.575-XX); Dessal Construções Ltda. (73.813.222/0001-05); Erasmo Carlos Elias Cerqueira (XXX.052.585-XX); e Wagner Pereira Novaes (XXX.354.405-XX).
3.3. Recorrente: Wagner Pereira Novaes (XXX.354.405-XX).

13.1. Ministros presentes: José Mucio Monteiro (Presidente), Benjamin Zymler, Augusto Nardes, Aroldo Cedraz, Ana Arraes, Bruno Dantas (Relator) e Vital do Rêgo.
13.2. Ministro-Substituto convocado: Marcos Bemquerer Costa.
13.3. Ministros-Substitutos presentes: André Luís de Carvalho e Weder de Oliveira.

ACORDAO-COMPLETO-2396814

Acórdão 1761/2020 - Plenário

ACORDAO-COMPLETO-2540788

Acórdão de Relação 3288/2022 - Segunda Câmara

Acórdão de Relação

Segunda Câmara

BRUNO DANTAS

Ministro-Substituto André Luís de Carvalho.

Por registrar as principais ocorrências havidas no andamento do processo até o momento, resumindo os fundamentos das peças acostadas aos autos, adoto como relatório, com os ajustes necessários, a instrução da Secretaria de Recursos (Serur) deste Tribunal (peça 207) , que contou com a anuência do corpo diretivo da unidade (peças 208-209) :
"INTRODUÇÃO
1. Trata-se de recurso de revisão interposto por Wagner Pereira Novaes (peça 185 e item não digitalizável) contra o Acórdão 7494/2015-TCU-Segunda Câmara (peça 71) , retificado, por inexatidão material, pelo Acórdão 4939/2016-TCU-Segunda Câmara (peça 106) , ambos de Relatoria do Exmo. Ministro André de Carvalho.
1.1. A deliberação recorrida apresenta o seguinte teor:
'VISTOS, relatados e discutidos estes autos de tomada de contas especial instaurada pela Caixa Econômica Federal (CAIXA) , originalmente, em desfavor de Wagner Pereira Novaes, ex-prefeito de Itiruçu/BA (gestão: 2001-2004) , diante da não execução do objeto pactuado por meio do Contrato de Repasse 139.780-66/2002, celebrado pela Caixa em nome da União, representada pelo Ministério da Agricultura, Pecuária e Abastecimento (MAPA) , cujo objeto consistia na execução da 1ª etapa da construção de um parque agropecuário no município;
ACORDAM os Ministros do Tribunal de Contas da União, reunidos em Sessão da Segunda Câmara, ante as razões expostas pelo Relator, em:
9.1. considerar revéis os Srs. Antônio Agostinho dos Santos e Erasmo Carlos Elias Cerqueira, nos termos do § 3º, do art. 12, da Lei 8.443, de 16 de julho de 1992;
9.2. julgar irregulares as contas de Antônio Agostinho dos Santos, Erasmo Carlos Elias Cerqueira e Wagner Pereira Novaes, com fundamento no art. 16, inciso III, alíneas 'b' e 'c', e no art. 19, caput, da Lei 8.443, de 1992, para condená-los ao pagamento das importâncias abaixo especificadas, atualizadas monetariamente e acrescidas de juros de mora, calculados desde as datas indicadas até o efetivo recolhimento, fixando-lhes o prazo de 15 (quinze) dias para que comprovem, perante o Tribunal, o recolhimento das referidas importâncias aos cofres do Tesouro Nacional, nos termos do art. 23, inciso III, alínea 'a', da citada lei c/c o art. 214, inciso III, alínea 'a', do Regimento Interno do TCU (RITCU) :
	Valor (R$) 
	Data

	4.000,00
	24/12/2003

	52.120,00
	24/12/2004

9.3. aplicar aos Srs. Antônio Agostinho dos Santos, Erasmo Carlos Elias Cerqueira e Wagner Pereira Novaes a multa prevista no art. 57 da Lei 8.443, de 1992, no valor de R$ 15.000,00 (quinze mil reais) , fixando-lhes o prazo de 15 (quinze) dias, a contar da notificação, para que comprovem, perante o Tribunal, o recolhimento da referida quantia aos cofres do Tesouro Nacional, atualizada monetariamente, na forma da legislação em vigor;
9.4. autorizar, desde já, com amparo no art. 26 da Lei 8.443, de 1992, e no art. 217 do RITCU, o parcelamento das dívidas constantes deste Acórdão em até 36 (trinta e seis) prestações mensais e sucessivas, caso requerido, esclarecendo aos responsáveis que a falta de pagamento de qualquer parcela importará no vencimento antecipado do saldo devedor (art. 217, § 2º, do RITCU) ;
9.5. autorizar, desde logo, a cobrança judicial das dívidas, nos termos do art. 28, inciso II, da Lei 8.443, de 1992, caso não atendidas as notificações; e
9.6. enviar cópia deste Acórdão, bem como do Relatório e da Proposta de Deliberação que o fundamenta, à Procuradoria da República no Estado da Bahia, nos termos do art. 16, § 3º, da Lei 8.443, de 1992.'
HISTÓRICO
2. A presente tomada de contas especial (TCE) foi instaurada pela Caixa Econômica Federal (CAIXA) , originalmente, em desfavor de Wagner Pereira Novaes, ex-prefeito de Itiruçu/BA (gestão 2001/2004) , diante da não execução do objeto pactuado por meio do Contrato de Repasse 139.780-66/2002, celebrado pela Caixa em nome da União, representada pelo Ministério da Agricultura, Pecuária e Abastecimento (MAPA) , cujo objeto consistia na execução da 1ª etapa da construção de um parque agropecuário no município.
3. Os recursos previstos para a implementação do objeto pactuado foram orçados e aprovados no valor total de R$ 445.080,50 (peça 1, p. 31) , com a seguinte composição: R$ 45.080,50 de contrapartida do município de Itiruçu/BA e R$ 400.000,00 à conta da União (Caixa) , liberados mediante as Ordens Bancárias 200306000187, de 24/12/2003, valor R$ 4.000,00 (peça 1, p. 69) ; 20040B900569, de 22/12/2004, valor R$ 18.840,00 (peça 1, p. 71) ; 20040B900571, de 22/12/2004, valor R$ 33.280,00 (peça 1, p. 73) e 20040B900618, de 29/12/2004, valor R$ 343.880,00 (peça 1, p.75) , dos quais foi desbloqueada a quantia de R$ 56.120,00 (peça 1, p. 77) , referentes às três primeiras ordens bancária supra.
4. O ajuste previa uma vigência inicial de 28/6/2002 a 31/12/2003 (Cláusula Décima Quarta, do Termo do Contrato de Repasse) , prorrogada diversas vezes, sendo que a última registrada consta a data 30/11/2008 (peça 1, p. 185) .
5. Considerando o não cumprimento dos objetivos pactuados, especialmente pelo baixo percentual de execução física do objeto pactuado (14,03%) , bem como a ausência de comprovação do nexo causal na realização das respectivas despesas, a ocorrência de diversas falhas na formalização do aludido contrato de repasse e as irregularidades nos processos licitatórios promovidos pelo município de Itiruçu/BA para a realização da obra, por meio do Acórdão 7494/2015-TCU-Segunda Câmara (peça 71) , o ex-prefeito teve suas contas julgadas irregulares e foi condenado ao ressarcimento do débito (item 9.2) . Na ocasião, ao responsável também foi aplicada a multa do art. 57 (item 9.3) da Lei 8.443/1992 (Lei Orgânica do TCU) .
6. Em face da decisão original, foram opostos embargos de declaração (peça 79) , os quais foram conhecidos, porém, no mérito, rejeitados pelo Acórdão 4939/2016-TCU-Segunda Câmara (peça 106) .
7. Novos embargos foram opostos (peça 115) , contudo não foram conhecidos por meio do Acórdão 5946/2016-TCU-Segunda Câmara (peça 118) .
8. Em seguida, foi interposto recurso de reconsideração (peça 121) , sendo conhecido, porém, no mérito, desprovido pelo Acórdão 10122/2017-TCU-Segunda Câmara (peça 158) .
9. Contra essa última decisão, foram interpostos embargos de declaração (peça 161) , que foram conhecidos, porém, no mérito, rejeitados pelo Acórdão 4056/2018-TCU-Segunda Câmara (peça 162) , decisão retificada mediante o Acórdão 4943/2018-TCU-Segunda Câmara (peça 169) em razão de inexatidão material.
10. Nesta fase, examinam-se novas impugnações ao acórdão condenatório, desta vez por recurso de revisão interposto pelo ex-prefeito, Sr. Wagner Pereira Novaes (peça 185) .
EXAME DE ADMISSIBILIDADE
11. O recurso preenche os requisitos de admissibilidade, conforme exigência do art. 35 da Lei 8.443/1992 (Lei Orgânica do TCU) . Refere-se, ainda, à responsável legitimado e meio recursal adequado para impugnar o Acórdão 7494/2015-TCU-Segunda Câmara (peça 71) .
12. Assim, ratificam-se as propostas de conhecimento do recurso, formuladas nos exames de peças 186-187, acolhidas pelo Ministro-Relator Bruno Dantas, conforme despacho (peça 189) .
EXAME DE MÉRITO
13. Delimitação do recurso
14. Considerando a razão de decidir (ratio decidendi) do Acórdão 7494/2015-TCU-Segunda Câmara (peça 71) , no recurso trazido (peça 185) , será necessário verificar, em síntese, se:
a) a ausência de dolo, má-fé, dano ao Erário e eventual tipificação de atos de improbidade administrativa permitem descaracterizar a condenação sofrida;
b) houve a comprovação do nexo causal entre os recursos recebidos e as despesas realizadas no âmbito do Contrato de Repasse 139.780-66/2002.
15. Do argumento da influência na condenação da ausência de dolo, ma-fé, dano ao erário e tipificação de atos de improbidade administrativa
16. O recorrente, Wagner Pereira Novaes, ex-prefeito de Itiruçu/BA (gestão 2001/2004) , apresenta todos os argumentos de defesa com a premissa de que nenhum dos atos praticados caracterizam ato de improbidade administrativa (Lei 8.429/1992) .
17. Embasa seus fundamentos e justificativas também com afirmações atinentes à ausência de dolo ou intenção de fraudar/má-fé (peça 185, p. 9-11) e à falta de comprovação de prejuízo ao Erário (peça 185, p. 12-14) .
18. Nessa perspectiva, entende imprescindível a devida tipificação dos atos impugnados aos atos de improbidade administrativa.
19. Assim, requer a anulação da decisão recorrida e a aprovação das contas apresentadas.
20. Análise
21. A respeito do assunto, cabe esclarecer que no âmbito dos processos de sua competência, a responsabilidade dos jurisdicionados perante o TCU é de natureza subjetiva, caracterizada mediante a presença de simples culpa stricto sensu, sendo desnecessária a caracterização de conduta dolosa ou má-fé do gestor, bem como eventual aferimento de vantagens financeiras (locupletamento) .
22. Desse modo, é suficiente a quantificação do dano, a identificação da conduta do responsável que caracterize sua culpa, seja por imprudência, imperícia ou negligência, e a demonstração do nexo de causalidade entre a conduta culposa (stricto sensu) e a irregularidade que ocasionou o dano ao erário. Nesse sentido há farta jurisprudência desta Corte de Contas:
'A obrigação de ressarcimento ao erário prescinde de comprovação de dolo. É suficiente a quantificação do dano, a identificação da conduta do responsável que caracterize sua culpa, seja por imprudência, imperícia ou negligência, e a demonstração do nexo de causalidade entre a conduta culposa (stricto sensu) e a irregularidade que ocasionou o dano ao erário.' (Acórdão 185/2016-TCU-Plenário, relator Ministro Vital do Rêgo) 
'No âmbito dos processos de controle externo, a responsabilidade dos gestores de recursos públicos é de natureza subjetiva. São exigidos simultaneamente três pressupostos para a responsabilização: (i) o ato ilícito na gestão dos recursos públicos; (ii) a conduta dolosa ou culposa; e (iii) o nexo de causalidade entre o dano e o comportamento do agente. Admite-se a ocorrência de excludentes de culpabilidade, tal como a inexigibilidade de conduta diversa ou a ausência de potencial conhecimento da ilicitude.' (Acórdão 2420/2015-TCU-Plenário, relator Ministro Benjamin Zymler) 
'A condenação em débito independe da ocorrência de conduta dolosa ou de locupletamento, bastando para tanto a constatação de conduta culposa (stricto sensu) dos responsáveis pela irregularidade que ocasionou o dano ao erário.' (Acórdão 2367/2016-TCU-Plenário, relator Ministro Benjamin Zymler) 
'A responsabilidade perante os tribunais de contas é de natureza subjetiva, se origina de conduta comissiva ou omissiva do agente, dolosa ou culposa, cujo resultado seja a violação dos deveres impostos pelo regime de direito público aplicável àqueles que administram recursos do Estado ou ainda aos que, sem deter essa condição, causarem prejuízo aos cofres públicos.' (Acórdão 6479/2014-TCU-Segunda Câmara, relator Ministro Marcos Bemquerer) 
'A condenação em débito independe da ocorrência de conduta dolosa ou de locupletamento, bastando para tanto a constatação de conduta culposa (stricto sensu) dos responsáveis pela irregularidade que ocasionou o dano ao erário.' (Acórdão 5297/2013-TCU-Primeira Câmara, relator Ministro José Múcio Monteiro) 
23. Relativamente ao tema de improbidade administrativa, cabe registrar que as jurisdições exercidas pelos Tribunais de Contas têm assento constitucional e são exercidas de forma independente e autônoma à persecução eventualmente realizada pelo Ministério Público com base na Lei de Improbidade Administrativa - LIA (Lei 8.429/1992) .
24. Nesse diapasão, o julgamento das contas de gestores públicos constitui atribuição constitucional do Tribunal de Contas da União. A LO/TCU preleciona que o julgamento pela irregularidade das contas poderá se dar, dentre outros, no caso de prática de ato de gestão ilegal, bem como de ocorrência de dano ao erário decorrente de ato de gestão ilegítimo ou antieconômico (art. 16, inciso III, alíneas 'b' e 'c', da Lei 8.443/1992) , condutas demonstradas nestes autos. Vê-se que o dispositivo legal não requer, portanto, vinculação necessária entre as irregularidades que maculam as contas do gestor com supostos atos de improbidade administrativa por ele praticados. É certo que estes, em determinadas situações, podem dar ensejo àquelas, mas não há amparo legal para condicionar a existência de um ao outro. Nessa linha há diversos entendimentos desta Corte de Contas:
'A jurisdição exercida pelo TCU tem assento constitucional e é exercida de forma autônoma à persecução eventualmente realizada pelo Ministério Público com base na Lei de Improbidade Administrativa. Não há bis in idem caso ocorra condenação do responsável a ressarcir o erário em ambos os processos, uma vez que a parte pode demonstrar a uma das instâncias a quitação do débito já efetuada à outra instância.' (Acórdão 1000/2015-TCU-Plenário, relator Ministro Benjamin Zymler) 
'A independência entre as instâncias permite que uma mesma conduta seja valorada de forma diversa, em ações de natureza penal, civil e administrativa. A ação por improbidade administrativa, de natureza civil, não vincula o juízo de valor formado na seara administrativa. Apenas a sentença absolutória no juízo penal fundada no reconhecimento da inexistência material do fato tem habilidade para repercutir no TCU e afastar a imposição de obrigações e sanções de natureza administrativa.' (Acórdão 344/2015-TCU-Plenário, relator Ministro Walton Alencar Rodrigues) 
'Não há amparo legal para condicionar o julgamento pela irregularidade de contas à ocorrência de ato de improbidade administrativa.' (Acórdão 1881/2014-TCU-Segunda Câmara, relator José Jorge) 
'As instâncias civil, penal e administrativa são independentes, de forma que a existência de ação judicial contra o responsável não representa óbice ao andamento do processo no TCU. Na hipótese de o responsável também ser condenado no processo judicial e já ter quitado o débito, basta que apresente os documentos comprobatórios da quitação na esfera administrativa e vice-versa, o que afasta a possibilidade de pagamento em duplicidade da dívida.' (Acórdão 3081/2009-TCU-Primeira Câmara, relator Ministro Augusto Nardes) 
25. Assim, independentemente de não haver comprovação de dolo e/ou má-fé, prejuízo ao Erário e os atos serem tipificados como atos de improbidade administrativa, restou entendida a responsabilidade do recorrente na gestão de recursos públicos federais no último ano de seu mandato ante a ausência da devida comprovação do nexo de causalidade das despesas realizadas.
26. Diante do exposto, entende-se pelo não provimento das razões recursais apresentadas.
27. Do argumento de comprovação do nexo causal entre os recursos recebidos e as despesas realizadas no âmbito do Contrato de Repasse 139.780-66/2002
28. O recorrente sustenta que há nos autos documentação comprobatória da boa e regular aplicação dos recursos públicos geridos sob sua responsabilidade, considerando o término do seu mandato em 31/12/2004 (peça 185, p. 15-18 e 19-21) .
29. Inicialmente, é tratado de suposto equívoco quanto aos valores de sua condenação, pois não houve movimentação na conta do ajuste em 24/12/2003.
30. Atinente à Nota Fiscal 212, documento relevante na consideração da condenação, o recorrente afirma que a emissão ocorreu sem qualquer ingerência do gestor municipal à época e que ela corresponde aos valores comprovadamente pagos. Ademais, eventuais irregularidades não descaracterizariam o recebimento dos valores pela empresa contratada, conforme demonstrado nos autos, por meio do saque do cheque destinado à empresa.
31. Assim, requer a aprovação das contas apresentadas.
32. Análise
33. Preliminarmente, é oportuno a rememoração de alguns fatos.
34. No tocante ao recorrente, a irregularidade apontada no ofício de citação (peça 6) foi a não consecução dos objetivos previstos no Contrato de Repasse 139.780-66/2002, que teve por objeto a execução da 1ª etapa da construção de um parque agropecuário naquele Município, isto é, o baixo percentual de execução do objeto pactuado durante sua gestão.
35. Considerando que a gestão do recorrente terminou em 31/12/2004, no âmbito do Contrato de Repasse 139.780-66/2002 (peça 1, pp. 29/39) , Wagner Pereira Novaes recebeu o montante de R$ 56.120,00 (peça 1, p. 77) .
36. Há nos autos documentos que atestam a execução de 14,03% do objeto pactuado no período, o equivalente a R$ 62.444,00, superior, portanto, aos recursos recebidos pelo recorrente. Contudo, também há registro de que não houve a prestação de contas referente aos valores recebidos (peça 1, p. 161) .
37. Após isso, analisando este processo, inclusive considerando a documentação posteriormente juntada e a incorporação das razões de decidir do parquet pelo Ministro-Relator, não foi considerado estabelecido o nexo causal dos recursos repassados e as despesas realizadas na execução dos 14,03% do objeto do Contrato de Repasse 139.780-66/2002 pelos seguintes motivos (peça 70) , balizadores da condenação:
a) inidoneidade da Nota Fiscal 212, no valor de R$ 61.993,18; e
b) ausência da cópia do cheque debitado à conta específica do ajuste (cheque 00001, no valor de R$ 61.993,18, peça 1, p. 79) .
38. As razões recursais apresentadas não trazem documentos novos e insistem nos fundamentos apresentados outrora.
39. Relativamente às razões de decidir do Acórdão 7494/2015-TCU-Segunda Câmara (peça 71) , percebe-se que há ausência de nexo causal entre os recursos recebidos e as despesas realizadas para a realização dos 14,03% do objeto atestado.
40. As evidências abordadas pelo parquet (peça 70) reforçam a tese do rompimento do nexo de causalidade. Ademais, na jurisprudência desta Corte de Contas há inúmeros entendimentos no sentido de que os pagamentos efetuados devem identificar o beneficiário e que a realização de saques contra a conta de convênio, por meio de cheques nominativos à Prefeitura, impede o estabelecimento de nexo entre os saques realizados e a execução do objeto pactuado. Nesse raciocínio:
'Os pagamentos efetuados mediante transferência ou débito autorizado, em que não seja possível a identificação do beneficiário, não comprovam a boa e regular aplicação dos recursos transferidos pela União mediante convênio.' (Acórdão 8955/2017-TCU-Segunda Câmara, relator Ministro José Múcio) 
'A emissão de cheque nominal à própria entidade beneficiária dos recursos do convênio impede a comprovação do liame causal entre os recursos transferidos e as despesas realizadas.' (Acórdão 3287/2017-TCU-Segunda Câmara, relator Ministro Marcos Bemquerer) 
'A emissão de cheques nominais à própria entidade beneficiária de recursos de convênio e o saque em espécie impedem a comprovação do nexo causal entre os recursos transferidos e as despesas realizadas, além de configurar prática vedada pelos normativos.' (Acórdão 3005/2016-TCU-Plenário, relator Ministro Augusto Sherman) 
'A realização de saques contra a conta de convênio, por meio de cheques nominativos à prefeitura, impede o estabelecimento do nexo entre os recursos sacados e a execução do objeto pactuado.' (Acórdão 2823/2016-TCU-Primeira Câmara, relator Ministro Weder de Oliveira) 
'É irregular a transferência de valores da conta específica do convênio para outra conta bancária a título de ressarcimento por pagamentos anteriormente realizados. Eventual demora no recebimento dos recursos não exime o responsável pela execução do ajuste de demonstrar o nexo de causalidade entre os pagamentos efetuados e o objeto conveniado.' (Acórdão 4478/2015-TCU-Primeira Câmara, relator Ministro Bruno Dantas) 
'Os pagamentos, em convênio, devem ser feitos mediante a emissão de cheques nominativos ou ordem bancária.' (Acórdão 5479/2013-TCU-Primeira Câmara, relator Ministro Augusto Sherman) 
'A emissão de cheque nominativo é condição essencial à comprovação da regular aplicação dos recursos transferidos. O saque em conta corrente impossibilita a caracterização da pessoa física ou jurídica beneficiária dos recursos e, consequentemente, a necessária correlação entre a aquisição do bem ou prestação do serviço e a fonte de pagamento.' (Acórdão 3712/2008-TCU-Primeira Câmara, relator Ministro Valmir Campelo) 
41. No presente caso, além de ser considerado inidôneo o documento comprobatório da prestação dos serviços e recebimento dos pagamentos (Nota Fiscal 212) , não há comprovação efetiva de que os valores foram realmente entregues para a empresa contratada (ausência da cópia do cheque debitado a conta específica do ajuste, cheque 00001, no valor de R$ 61.993,18, peça 1, p. 79) .
42. Cumpre registrar que o Tribunal tem entendimento de que a nota fiscal declarada inidônea ou com validade expirada não é considerada documento regular para fins de prestação de contas:
'Nota fiscal com validade expirada não constitui documentação idônea para comprovação da regularidade dos gastos, devendo as respectivas despesas serem glosadas pela concedente, eis que compete ao convenente a verificação da validade da documentação apresentada para fins de prestação de contas.' (Acórdão 2623/2018-TCU-Plenário, relator Ministro Aroldo Cedraz) 
'A nota fiscal declarada inidônea e de natureza incompatível com a transação realizada não é apta a comprovar o nexo de causalidade entre o recurso federal gerido e o objeto executado, requisito este essencial para a demonstração da boa e regular aplicação dos recursos conveniados.' (Acórdão 3940/2014-TCU-Primeira Câmara, relator Ministro Augusto Sherman) .
43. Relativamente aos valores de condenação, consoante ao Acórdão 7494/2015-TCU-Segunda Câmara (peça 71) o recorrente teve a seguinte condenação:
'9.2. julgar irregulares as contas de Antônio Agostinho dos Santos, Erasmo Carlos Elias Cerqueira e Wagner Pereira Novaes, com fundamento no art. 16, inciso III, alíneas 'b' e 'c', e no art. 19, caput, da Lei 8.443, de 1992, para condená-los ao pagamento das importâncias abaixo especificadas, atualizadas monetariamente e acrescidas de juros de mora, calculados desde as datas indicadas até o efetivo recolhimento, fixando-lhes o prazo de 15 (quinze) dias para que comprovem, perante o Tribunal, o recolhimento das referidas importâncias aos cofres do Tesouro Nacional, nos termos do art. 23, inciso III, alínea 'a', da citada lei c/c o art. 214, inciso III, alínea 'a', do Regimento Interno do TCU (RITCU) :
	Valor (R$) 
	Data

	4.000,00
	24/12/2003

	52.120,00
	24/12/2004

9.3. aplicar aos Srs. Antônio Agostinho dos Santos, Erasmo Carlos Elias Cerqueira e Wagner Pereira Novaes a multa prevista no art. 57 da Lei 8.443, de 1992, no valor de R$ 15.000,00 (quinze mil reais) , fixando-lhes o prazo de 15 (quinze) dias, a contar da notificação, para que comprovem, perante o Tribunal, o recolhimento da referida quantia aos cofres do Tesouro Nacional, atualizada monetariamente, na forma da legislação em vigor;'
44. A composição do débito foi baseada pelo recebimento dos valores, mediantes Ordens Bancárias 200306000187, de 24/12/2003, valor R$ 4.000,00 (peça 1, p. 69) e 20040B900569, de 22/12/2004, valor R$ 18.840,00 (peça 1, p. 71) e 20040B900571, de 22/12/2004, valor R$ 33.280,00 (peça 1, p. 73) .
45. Afirma-se nas razões recursais que não houve movimentação na conta específica do ajuste na data 24/12/2003 (peça 185, p. 17) , isto é, de recebimento do valor de R$ 4.000,00.
46. Perscrutando os documentos dos autos é possível constatar no extrato bancário (peça 121, p. 9) da Conta 60001323, Agência 2085, Banco 104 (Caixa) , que, de fato, não houve movimentação e tampouco crédito de valores no período de 12/2003 a 01/2004, isto é, o valor de R$ 4.000,00 não chegou a ser creditado. Dessa forma, não cabe condenar em débito a parcela de recurso federal não efetivamente recebida.
47. Diante do exposto, entende-se pelo provimento parcial das razões recursais apresentadas, no sentido de excluir o débito de R$ 4.000,00, data 24/12/2003, mantendo-se a condenação em relação aos outros fatos.
CONCLUSÃO
48. Em face da análise das razões recursais apresentadas, concluiu-se que:
a) no âmbito dos processos do Tribunal de Contas da União, a responsabilidade dos jurisdicionados perante o TCU é de natureza subjetiva, caracterizada mediante a presença de simples culpa stricto sensu, sendo desnecessária a caracterização de conduta dolosa ou má-fé do gestor, bem como eventual aferimento de vantagens financeiras (locupletamento) .
b) não há amparo legal para condicionar o julgamento pela irregularidade de contas à ocorrência de ato de improbidade administrativa. Não há vinculação necessária entre a norma que tipifica as condutas irregulares apuradas (Lei Orgânica do TCU) com supostos atos de improbidade administrativa praticados.
c) a emissão de cheques nominais à própria entidade beneficiária de recursos de convênio e o saque em espécie impedem a comprovação do nexo causal entre os recursos transferidos e as despesas realizadas, além de configurar prática vedada pelos normativos correlatos.
d) nota fiscal declarada inidônea não é apta a comprovar o nexo de causalidade entre o recurso federal gerido e o objeto executado.
V - PROPOSTA DE ENCAMINHAMENTO
49. Ante o exposto, submetem-se os autos à consideração superior, propondo-se, com fundamento no art. 35 da Lei 8.443/1992:
I - conhecer do recurso de revisão interposto pelo ex-prefeito Wagner Pereira Novaes (peça 185) contra o Acórdão 7494/2015-TCU-Segunda Câmara (peça 71) , e, no mérito, dar-lhe provimento parcial, no sentido de retificar o item 9.2 da referida decisão, a fim de excluir o débito de R$ 4.000,00, data 24/12/2003.
II -. dar ciência da deliberação ao recorrente, ao órgão concedente dos recursos e à Procuradoria da República no Estado da Bahia [cf. item 9.6 do acórdão recorrido]."
2. 	Em oitiva regimental, o Ministério Público junto ao TCU divergiu parcialmente da unidade instrutora, nos seguintes termos (peça 210) :
"O Ministério Público de Contas diverge parcialmente da proposta de encaminhamento formulada pela Secretaria de Recursos - Serur (peças 207 e 208) , pois entende que não deve ser abatida do débito discriminado no item 9.2 do Acórdão 7494/2015-TCU-Segunda Câmara (peça 71) , imputado solidariamente ao recorrente (sr. Wagner Pereira Novaes, ex-Prefeito de Itiruçu/BA) e aos srs. Antônio Agostinho dos Santos e Erasmo Carlos Elias Cerqueira (ex-sócios da empresa Dessal Construções Ltda.) , a parcela de R$ 4.000,00, com data de referência em 24/12/2003.
Rememorando os fatos, o recorrente foi condenado em débito por não ter demonstrado o bom e o regular emprego dos recursos federais desbloqueados do Contrato de Repasse 139.780-66/2002, no total de R$ 56.120,00 (R$ 4.000,00 + R$ 52.120,00) , tendo em vista que a Nota Fiscal 212, no valor de R$ 61.993,18, emitida pela Dessal Construções Ltda. (peça 28, p. 31) , foi considerada inidônea, já que emitida mais de 10 anos após a autorização municipal para a impressão do respectivo talonário, em contrariedade ao Decreto 14.118/2003, do município de Salvador/BA.
Segundo o Auditor da Serur, a parcela de R$ 4.000,00 deveria ser abatida do débito, pois a ordem bancária correspondente, datada de 24/12/2003 (peça 1, p. 69) , não teria sido efetivamente creditada na conta corrente do contrato de repasse (agência 2085, c/c 132-3, da Caixa) , como demonstraria o documento à peça 121, p. 9, que informa não ter havido movimentação nessa conta nos meses de dezembro/2003 e janeiro/2004.
Ocorre que, ao ver do MP de Contas, o documento à peça 121, p. 9, não comprova a ausência de repasse da 1ª parcela dos recursos federais, haja vista que:
a) o documento de consulta ao Siafi, datado de 10/5/2006, atesta que a ordem bancária 2003OB000187, emitida em 24/12/2003, foi sacada do Bacen em 26/12/2003 (peça 1, p. 69) ;
b) o documento à peça 1, p. 77, que consiste no Controle de Desbloqueio dos recursos do Contrato de Repasse 139.780-66, informa que houve o desbloqueio, em 27/12/2004, da quantia total de R$ 61.993,18, composta por R$ 56.120,00 de recursos federais e R$ 5.873,18 de recursos da contrapartida. Os recursos federais desbloqueados correspondem exatamente ao valor do 1º repasse (R$ 4.000,00) , somado ao valor do 2º repasse (R$ 52.120,00) ;
c) o extrato bancário de dezembro/2004 (peça 1, p. 79) registra que, além do crédito das ordens bancárias referentes ao 2º repasse (emitidas em 22/12/2004 - peça 1, pp. 71 e 73) , efetivado em 24/12/2004 (R$ 18.840,00 + R$ 33.280,00) , e do crédito da contrapartida (R$ 5.873,18) , efetivado em 27/12/2004 (depósito em dinheiro) , houve o crédito de R$ 4.406,60, ocorrido em 27/12/2004 (crédito autorizado) , sendo que no mesmo dia foi debitado o cheque de R$ 61.993,18, que corresponde ao valor da nota fiscal emitida pela Dessal Construções Ltda. Ora, o crédito de R$ 4.406,60 só pode se referir ao montante do 1º repasse (R$ 4.000,00) , desbloqueado em 27/12/2004, acrescido de rendimentos financeiros;
d) o recorrente não apresentou o extrato da conta corrente para o mês específico de dezembro/2003 nem apresentou os extratos da conta de aplicação financeira, tampouco explicou qual a origem dos R$ 4.406,60, creditados em 27/12/2004.
Nessa linha, não há motivos para qualquer abatimento no montante do débito imputado aos responsáveis solidários.
Todavia, cabe corrigir a data de referência do débito, para que corresponda não à data das ordens bancárias, mas à data do desbloqueio dos recursos e do débito do cheque, ambos ocorridos em 27/12/2004.
Ante o exposto, o MP de Contas propõe o provimento parcial ao recurso de revisão interposto pelo sr. Wagner Pereira Novaes (peça 185) , tão somente para que a data de referência dos débitos de R$ 4.000,00 e R$ 52.120,00, discriminados no item 9.2 do Acórdão 7494/2015-TCU-Segunda Câmara (peça 71) , passe a ser 27/12/2004."
É o Relatório.

Jutahy Magalhães Neto (23.066/OAB-DF) e outros, representando Wagner Pereira Novaes

Procurador Júlio Marcelo de Oliveira.

TOMADA DE CONTAS ESPECIAL. CONTRATO DE REPASSE. NÃO COMPROVAÇÃO DA BOA E REGULAR APLICAÇÃO DE RECURSOS FEDERAIS. CITAÇÃO. REVELIA DE DOIS RESPONSÁVEIS. REJEIÇÃO DAS ALEGAÇÕES DE DEFESA DO EX-PREFEITO. CONTAS IRREGULARES. DÉBITO. MULTA. RECURSO DE REVISÃO. CONHECIMENTO. NÃO PROVIMENTO. RETIFICAÇÃO DA DECISÃO RECORRIDA POR INEXATIDÃO MATERIAL.

TOMADA DE CONTAS ESPECIAL (TCE)

Secretaria de Recursos (Serur) e Secretaria de Controle Externo de Tomada de Contas Especial (SecexTCE).

Em julgamento recurso de revisão interposto por Wagner Pereira Novaes, ex-Prefeito de Itiruçu/BA (gestão 2001-2004) , contra o Acórdão 7494/2015-TCU-Segunda Câmara, retificado pelos Acórdãos 4.939/2016 e 10.659/2018-TCU-Segunda Câmara, todos relatados pelo Ministro-Substituto André de Carvalho.
Por meio da decisão recorrida, o Tribunal julgou irregulares as contas dos responsáveis - dentre os quais o recorrente, com imposição de débito e multa, em razão da não execução do objeto pactuado por meio do Contrato de Repasse 139.780-66/2002, cujo objeto consistia na execução da primeira etapa da construção de um parque agropecuário na municipalidade.
Nesta oportunidade, o recorrente alega, basicamente: (a) ausência de dolo, má-fé, dano ao erário e tipificação de atos de improbidade administrativa; (b) que houve comprovação do nexo causal entre os recursos recebidos e as despesas realizadas no âmbito do Contrato de Repasse 139.780-66/2002.
Após examinar as razões recursais, a Secretaria de Recursos refutou os argumentos do responsável porque não foram trazidos elementos suficientes para desconstituir a deliberação recorrida. Entendeu, todavia, que a parcela de R$ 4.000,00 (data de referência 24/12/2003) imputada como parte do débito por meio do Acórdão 7494/2015-TCU-Segunda Câmara não deveria compô-lo, já que não teria sido creditada na conta específica durante a gestão do ex-Prefeito.
Por esse motivo, em que pese tenha refutado os argumentos do ex-gestor, a Serur propôs conhecer do recurso de revisão e dar-lhe provimento parcial para retificar o item 9.2 do decisum, a fim de excluir o débito de R$ 4.000,00, referido a 24/12/2003 (peças 207-209) .
O Ministério Público junto ao TCU (MPTCU) , em oitiva regimental, divergiu parcialmente da unidade instrutora. Demonstrou que a parcela de R$ 4.000,00 foi desbloqueada extemporaneamente em favor da municipalidade, um ano depois (27/12/2004) , e retirada da conta específica ainda na gestão do recorrente, sem que pudesse ser estabelecido o nexo de causalidade com a aplicação dos valores no objeto.
Assim, o Parquet propôs o provimento parcial ao recurso de revisão tão somente para que a data de referência dos débitos de R$ 4.000,00 e R$ 52.120,00, discriminados no item 9.2 do Acórdão 7494/2015-TCU-Segunda Câmara, passe a ser 27/12/2004, dia em que ambas parcelas foram creditadas e retiradas da conta bancária (peça 210) .
Preliminarmente, ratifico o despacho exarado no sentido de que o presente recurso merece ser conhecido, porquanto preenche os requisitos de admissibilidade previstos nos arts. 32, inciso III, e 35, da Lei 8.443/1992.
Quanto ao mérito, concordo com a análise empreendida pela secretaria especializada ao refutar os argumentos apresentados pelo recorrente, e acolho o posicionamento do MPTCU no que se refere à manutenção da parcela de R$ 4.000,00 no débito e à retificação das datas de referência do débito. É dizer, incorporo os respectivos fundamentos às minhas razões de decidir.
Como bem sinalado pela Serur, a responsabilidade dos gestores em comprovar a boa e regular aplicação de recursos públicos federais a eles confiados possui assento constitucional, cabendo ao Tribunal analisar e decidir, privativamente, sobre a regularidade do emprego desses valores. Eventual responsabilidade por atos de improbidade administrativa deve ser apurada em ação judicial própria, com penalidades específicas e diversas, o que não se comunica com a responsabilidade perante o TCU.
Com relação ao nexo causal, as razões recursais apresentadas não trazem documentos novos, sendo inviável afastar a inidoneidade da Nota Fiscal 212, de R$ 61.993,18, apresentada no intuito de comprovar a aplicação dos recursos no objeto. Restou comprovado que o documento foi emitido mais de dez anos após a autorização municipal para a impressão do respectivo talonário, em contrariedade ao Decreto 14.118/2003 do município de Salvador/BA.
Além da inidoneidade documental, não há comprovação efetiva de que os valores foram realmente entregues para a empresa contratada (ausência da cópia do cheque debitado contra a conta específica do ajuste) .
Por derradeiro, dissinto do posicionamento da Serur de que deva ser excluída do débito a parcela de R$ 4.000,00, por não ter sido recebida na gestão do recorrente. Acompanho o arrazoado formulado pelo Parquet com razão de decidir, que evidenciou o ocorrido com clareza (peça 210) :
"a) o documento de consulta ao Siafi, datado de 10/5/2006, atesta que a ordem bancária 2003OB000187, emitida em 24/12/2003, foi sacada do Bacen em 26/12/2003 (peça 1, p. 69) ;
b) o documento à peça 1, p. 77, que consiste no Controle de Desbloqueio dos recursos do Contrato de Repasse 139.780-66, informa que houve o desbloqueio, em 27/12/2004, da quantia total de R$ 61.993,18, composta por R$ 56.120,00 de recursos federais e R$ 5.873,18 de recursos da contrapartida. Os recursos federais desbloqueados correspondem exatamente ao valor do 1º repasse (R$ 4.000,00) , somado ao valor do 2º repasse (R$ 52.120,00) ;
c) o extrato bancário de dezembro/2004 (peça 1, p. 79) registra que, além do crédito das ordens bancárias referentes ao 2º repasse (emitidas em 22/12/2004 - peça 1, pp. 71 e 73) , efetivado em 24/12/2004 (R$ 18.840,00 + R$ 33.280,00) , e do crédito da contrapartida (R$ 5.873,18) , efetivado em 27/12/2004 (depósito em dinheiro) , houve o crédito de R$ 4.406,60, ocorrido em 27/12/2004 (crédito autorizado) , sendo que no mesmo dia foi debitado o cheque de R$ 61.993,18, que corresponde ao valor da nota fiscal emitida pela Dessal Construções Ltda. Ora, o crédito de R$ 4.406,60 só pode se referir ao montante do 1º repasse (R$ 4.000,00) , desbloqueado em 27/12/2004, acrescido de rendimentos financeiros;
d) o recorrente não apresentou o extrato da conta corrente para o mês específico de dezembro/2003 nem apresentou os extratos da conta de aplicação financeira, tampouco explicou qual a origem dos R$ 4.406,60, creditados em 27/12/2004.
Nessa linha, não há motivos para qualquer abatimento no montante do débito imputado aos responsáveis solidários.
Todavia, cabe corrigir a data de referência do débito, para que corresponda não à data das ordens bancárias, mas à data do desbloqueio dos recursos e do débito do cheque, ambos ocorridos em 27/12/2004."
Por fim, tenho que as demais alegações recursais foram suficientemente analisadas pela Serur, logo, por dever de síntese e objetividade processuais, remeto à instrução reproduzida no relatório que compõe esta decisão.
Assim, considerando que os argumentos apresentados pelo recorrente foram integralmente refutados, deve-se negar provimento ao recurso de revisão.
Por outro lado, a identificação de equívoco na data de referência do débito imposto pela decisão originária não derivou de pedido do recorrente, mas de atuação das instâncias instrutórias internas ao Tribunal. Logo, a correção do erro material se impõe por dever de ofício, em homenagem ao formalismo moderado, que rege os processos de controle externo.
Sendo assim, deve-se proceder à retificação das datas de referência contidas no acordão por inexatidão material, o que não se confunde com o provimento recursal.
	Ante o exposto, voto por que o Tribunal adote o Acórdão que ora submeto à deliberação deste Colegiado.
TCU, Sala das Sessões Ministro Luciano Brandão Alves de Souza, em 29 de janeiro de 2020.
Ministro BRUNO DANTAS 
Relator